臺灣新北地方法院民事判決
110年訴字第2806號
原　　　告　陳建元　　住臺北市○○區○○○路0段00號703室
　　　　　　　　　　　居臺北市○○區○○○路0段000號10樓
訴訟代理人　蘇奕全律師
複 代理 人　薛祐珽律師
被　　　告　吳思先　　住臺北市○○區○○路0段000巷0弄00                        號6樓
訴訟代理人　藺超群律師
上列當事人間請求返還借款事件，本院於中華民國111年3月2日
言詞辯論終結，判決如下：
    主      文
原告之訴駁回。
訴訟費用由原告負擔。
    事實及理由
一、程序方面：按訴狀送達後，原告不得將原訴變更或追加他訴
    ，但請求之基礎事實同一者，或不甚礙被告之防禦及訴訟之
    終結者，不在此限，民事訴訟法第255條第1項第2款、第7款
    分別定有明文。又民事訴訟法第第255條第1項第2款所謂請
    求之基礎事實同一，係指變更或追加之訴與原訴之原因事實
    有其共同性，先後所為請求之主張在社會生活上可認為有共
    通性或關連性，而就原請求之訴訟及證據資料於相當程度範
    圍內具有同一性或一體性，在審理時得加以利用，俾先後兩
    請求可在同一程序得加以解決，以避免重複審理，庶能統一
    解決紛爭，用符訴訟經濟者即屬之（最高法院96年度台上字
    第471號判決意旨參照）。查原告於訴狀送達後，追加訴訟
    標的不當得利之法律關係，均係基於被告收受原告交付之新
    臺幣（下同）100萬元之支票（下稱系爭支票），並將系爭
    支票提示兌現之同一基礎事實，且不甚礙被告之防禦及訴訟
    之終結，則依上列規定及說明，核無不合，應予准許。
二、原告主張：
  ㈠被告於民國109年10月間向伊借款100萬元，伊基於雙方情誼
    及信賴，即同意之，惟因無足夠資金，故先向友人即訴外人
    蘇祐廷商借由蘇祐廷開立之系爭支票後，再由伊持之交付被
    告，被告亦於109年11月6日向金融機構承兌。嗣伊多次向被
    告催討借款，被告均拒絕，伊乃於110年3月12日委由律師函
    催，被告亦不置理。又因被告已於110年3月18日收受上開律
    師函，故自110年3月26日起即屬給付遲延。
  ㈡爰依消費借貸及不當得利之法律關係聲明求為判決：被告應
    給付原告100萬元，及自110年3月26日起至清償日止，按週
    年利率百分之五計算之利息。
三、被告則以：
  ㈠否認伊與原告間有消費借貸意思表示之合致，原告應就此負
    舉證責任，伊有收受聲證1的100萬元，原告係贈與上開100
    萬元予伊。
  ㈡兩造自105年開始交往，為男女朋友關係，伊於109年間甚至
    擔任原告二手車買賣之人頭及助理，交往期間伊發現原告與
    其他異性有曖昧關係，數度發生爭吵，經原告再三保證會斷
    絕往來始稍平息，惟109年10月間伊又發現原告與該異性有
    繼續往來之事實，並欲與原告分手，原告不耐伊之指責與爭
    執，遂同意分手，並於109年1月31日或109年11月1日當場開
    立系爭支票交付伊以為補償，此應為贈與。
  ㈢系爭支票於109年11月6日兌現時，兩造已協議分手，原告豈
    可能仍願借與伊如此大筆金額？另系爭支票本即為原告經營
    二手車業務所使用，金額為原告親筆書寫後交予伊，倘原告
    係借款支應，直接將借款交付伊即可，何須大費周章向友人
    商借支票後，再交付伊持往兌現？否認原告有多次向伊催討
    借款，原告於截至110年2月7日之通訊軟體中對於其主張之1
    00萬元借款隻字未提等語，資為抗辯。併為答辯聲明：原告
    之訴駁回。
四、兩造不爭執之事實（堪信為真）：
    被告收受原告交付之系爭支票，並將系爭支票提示兌現。此
    有111年3月2日本院言詞辯論筆錄及聲證1：支票存款對帳單
    附卷可稽（見本院卷第90頁、本院110年司促字第26839號卷
    第9頁）。
五、兩造爭執要點為：㈠兩造間是否有100萬元消費借貸意思表示
    之合致？㈡原告依不當得利之法律關係，請求被告返還100萬
    元，是否有據？茲就兩造爭點及本院得心證理由分述如下：
  ㈠兩造間尚難認有100萬元消費借貸意思表示之合致：
  ⒈按稱消費借貸者，謂當事人一方移轉金錢或其他代替物之所
    有權於他方，而約定他方以種類、品質、數量相同之物返還
    之契約，民法第474條第1項定有明文。次按金錢消費借貸為
    契約之一種，須當事人間互相表示借貸之意思一致，且貸與
    人將金錢之所有權移轉於借用人，始生效力。又交付金錢之
    原因甚多，金錢之交付並不當然成立消費借貸契約。故當事
    人主張金錢消費借貸契約存在，應就借貸意思表示合致及借
    款業已交付之事實，負舉證責任，其僅證明金錢之交付，未
    證明借貸意思表示合致者，仍不能認金錢借貸契約存在最高
    法院103年度台上字第1469號民事判決意旨參照）。本件原
    告主張被告於109年10月間向伊借款100萬元，伊有同意，惟
    因伊無足夠資金，故先向蘇祐廷借得系爭支票後，再由伊持
    之交付被告提示兌現等情，被告則辯稱否認伊與原告間有消
    費借貸意思表示之合致，原告應就此負舉證責任，伊有收受
    聲證1的100萬元，原告係贈與上開100萬元予伊等語，則依
    上列說明，自應由原告就其主張被告於109年10月間向原告
    借款100萬元，原告有同意之事實負舉證責任。
  ⒉查被告收受原告交付之系爭支票，並將系爭支票提示兌現等
    情，業如前述，足見被告確有收受原告交付之100萬元。惟
    就原告交付被告上列100萬元之原因，則因被告否認其與原
    告間有消費借貸意思表示之合致，而仍有未明，而依原告提
    出之聲證1：支票存款對帳單所示（見本院110年司促字第26
    839號卷第9頁），亦無從證明原告與被告間曾互相表示借貸
    之意思一致，且原告係依借貸之意思交付金錢，則依上列說
    明，自難僅憑原告交付被告上列100萬元，即認被告、被告
    間就上列100萬元成立金錢消費借貸契約。此外，原告復未
    能提出其他積極之證據供本院審酌。是原告主張被告於109
    年10月間向原告借款100萬元，原告有同意等語，即乏依據
    ，洵不可採。
  ㈡原告依不當得利之法律關係，請求被告返還100萬元，核屬無
    據：
  ⒈按無法律上之原因而受利益，致他人受損害者，應返還其利
    益，民法第179條前段定有明文。次按基於給付而受利益之
    給付型不當得利，所謂「無法律上之原因」，係指受益人之
    得利欠缺「財貨變動之基礎權利及法律關係」之給付目的而
    言，依舉證責任分配原則，應由主張該不當得利返還請求權
    存在之人即原告，舉證證明其給付欠缺給付目的（最高法院
    110年度台上字第1804號判決參照）。又無法律上之原因屬
    消極事實，負舉證責任一方之舉證有困難時，不負舉證責任
    一方依民事訴訟法第195條第1項規定，仍有真實陳述義務，
    俾使負舉證責任一方得以提出與待證事實相關之證據，以利
    紛爭事實真象之呈現，惟非謂因此轉換舉證責任，而由不負
    舉證責任一方就其有受領之法律上原因，負舉證之責（最高
    法院110年度台上字第1847號判決參照）。
  ⒉查原告另主張被告受領系爭支票之票款100萬元構成不當得利
    ，但未能證明其對被告所為給付欠缺給付目的，顯然未就其
    主張之不當得利返還請求權部分盡舉證之責，原告即不得
    依不當得利之法律關係，請求被告返還該筆款項。
六、從而，原告依消費借貸及不當得利之法律關係，請求被告給
    付如訴之聲明所示，為無理由，應予駁回。
七、本件事證已臻明確，兩造其餘攻擊、防禦方法及舉證，經本
    院審酌後，認對於判決結果均無影響，爰不一一論述，併此
    指明。
八、據上論結，本件原告之訴為無理由，爰判決如主文。
中　　華　　民　　國　　111 　年　　3 　　月　　31　　日
                  民事第七庭    法  官  楊千儀
正本係照原本作成。
如對本判決上訴，須於判決送達後20日內向本院提出上訴狀（需
按他造人數附繕本，勿逕送上級法院）。如委任律師提起上訴者
，應一併繳納上訴審裁判費，否則本院得無庸命補正，逕為裁定
駁回上訴。
中　　華　　民　　國　　111 　年　　3 　　月　　31　　日
                                書記官 李育真